臺灣高等法院臺南分院刑事判決　
上　訴　人　臺灣雲林地方法院檢察署檢察官
被　　　告　劉清海
選任辯護人　陳國瑞　律師(扶助律師)
被　　　告　柳威霖
選任辯護人　劉興文　律師(扶助律師)
上列上訴人因被告等妨害性自主案件，不服臺灣雲林地方法院96
年度訴字第678號中華民國97年4月3日第一審判決(起訴案號：臺
灣雲林地方法院檢察署96年度偵字第4071、4084號），提起上訴
，判決後由最高法院第一次發回更審，本院判決如下：
    主      文
原判決撤銷。
劉清海共同對於女子利用其心智缺陷，不知抗拒而為性交，處有
期徒刑參年參月；又共同對於女子利用其心智缺陷，不知抗拒而
為性交，處有期徒刑參年參月；應執行有期徒刑伍年。
柳威霖共同對於女子利用其心智缺陷，不知抗拒而為性交，累犯
，處有期徒刑參年肆月。
    事      實
一、柳威霖曾犯公共危險罪，經法院判處有期徒刑五月確定，於
    民國（下同）92年8月18日執行完畢，猶不知警惕。
二、劉清海與Ａ女（72年2月出生，代號00000000Ｂ，真實姓名
    、年籍均詳卷）、Ｂ女（75年10月出生，代號00000000Ｃ，
    真實姓名、年籍均詳卷）姊妹係舊識，其明知Ａ女、Ｂ女均
    係中度智能障礙之心智缺陷女子，反應、理解能力較一般人
    為低，竟於96年6月5日下午5時許，在雲林縣大埤鄉Ａ女、
    Ｂ女住處，趁Ａ女、Ｂ女母親Ｃ女（代號00000000Ａ，真實
    姓名詳卷）不在家之際，基於對心智缺陷不知抗拒之Ａ女、
    Ｂ女為性交之犯意，向Ａ女、Ｂ女稱：要請吃麵及唱歌等語
    ，致Ａ女、Ｂ女隨同劉清海前往雲林縣虎尾鎮某麵攤吃麵後
    ，再同往柳威霖位於雲林縣莿桐鄉大美村大美1之33號之居
    所。劉清海見Ａ女、Ｂ女患有智能障礙，而有不知抗拒之情
    形，認有機可乘，竟由劉清海先解開Ａ女衣褲後，親吻Ａ女
    嘴巴、撫摸Ａ女胸部、以手指插入Ａ女陰道內；劉清海見Ｂ
    女又起慾念，遂另行起意，亦由劉清海解開Ｂ女之衣褲並與
    柳威霖基於對Ｂ女乘機性交之共同犯意聯絡，先由柳威霖在
    旁親吻Ｂ女嘴巴、撫摸Ｂ女胸部及以手指插入Ｂ女陰道後；
    劉清海亦另行起意而親吻Ｂ女嘴巴、撫摸Ｂ女胸部及以手指
    插入Ｂ女陰道等之乘Ａ女、Ｂ女不知抗拒而為性交之行為。
    嗣於96年6月5日晚間9時許，Ａ女、Ｂ女返回住處，經母親
    Ｃ女發覺有異詢問後始知上情。
三、案經Ｂ女、Ｃ女訴由雲林縣警察局斗南分局報請臺灣雲林地
    方法院檢察署檢察官偵查起訴。
    理      由
壹、證據能力方面：
    按被告以外之人於審判外之陳述，雖不符刑事訴訟法第一百
    五十九條之一至第一百五十九條之四之規定，而經當事人於
    審判程序同意作為證據，法院審酌該言詞陳述或書面陳述作
    成時之情況，認為適當者，亦得為證據。當事人、代理人或
    辯護人於法院調查證據時，知有第一百五十九條第一項不得
    為證據之情形，而未於言詞辯論終結前聲明異議者，視為有
    前項之同意，刑事訴訟法第一百五十九條之五定有明文。查
    本件檢察官、被告、辯護人於言詞辯論終結前，對於下述本
    院採為認定犯罪事實依據之各項供述及書面證據之證據能力
    及對於卷附各傳聞證據之證據能力，均未聲明異議，復經本
    院於審理時逐一提示予檢察官、被告、辯護人表示意見，檢
    察官、被告、辯護人對於本院所為之提示，就證據能力方面
    並無爭執，且本院審酌該等證據之取得過程並無瑕疵，與本
    案待證事實間復具有相當之關聯性，經本院審酌上開證據並
    無顯不可信之情況，採納該等證據自無礙被告於程序上之彈
    劾詰問權利，而認上開證據合於刑事訴訟法第一百五十九條
    之四及第一百五十九條之五等規定，是以之為本案證據並無
    不當，自得採為本件認定事實之基礎，至於被告所表示證人
    之證述不實在等情，屬於證明力，至於證明力如何，則為本
    院自由裁量、判斷之範圍，合先敘明。
貳、實體方面：
一、訊據被告劉清海、柳威霖均矢口否認有上開乘機性交之犯行
    ，被告劉清海辯稱：伊沒有親吻Ａ女嘴巴或撫摸Ａ女胸部及
    伸手插入Ａ女陰道，也沒有親吻Ｂ女嘴巴或撫摸Ｂ女胸部及
    用手插入Ｂ女陰道云云。被告柳威霖辯稱：伊沒有對Ａ女、
    Ｂ女做什麼，因當時伊已經喝醉云云。惟查：
  (一)證人Ａ女於原審97年2月26日交互詰問時具結證述：劉清海
    確有脫伊的褲子，摸伊尿尿那個地方，並有用手指插入伊陰
    道內，還有摸伊胸部，親伊嘴巴，當時伊是躺著等語甚詳在
    卷如下（原審卷第73-89頁）：
    問：阿海摸妳，妳有無跟他說不要？
    答：我說不要。阿海摸我下面是用手摸的。手有插入我下面
        。我本來有穿衣服，阿海脫我的褲子摸我下面。
    問：阿海摸妳時，妳有無要走？
    答：我要回去。我有跟阿海說。
    問：阿海不讓妳回去，還摸妳，妳還有說什麼？
    答：我說要回去。有用手撥掉他的手。手撥掉後他還是繼續
        摸我。
    問：就讓他繼續摸或是有做什麼？
    答：他摸我，我說不要。我有看到阿海也有摸妹妹的胸部。
        阿海用手指頭插入我尿尿的地方，我會害怕，因會痛怕
        懷孕。我認為手指頭插入我尿尿的地方就會懷孕。
    問：妳讓阿海摸時，有無想法說隨便他？
    答：沒有，阿海摸我身體，阿海朋友柳威霖沒有摸我。
    問：有無跟妳母親說阿海有摸妳的事情？
    答：當時我不敢說。是我回去後才跟妳母親說這個事情。
        阿海手指頭有插入我尿尿的地方。
    問：當時阿海有無跟妳妹妹在玩？
    答：有吧。兩個在一起玩。
    答：阿海有用手摸妹妹尿尿的地方。有用嘴親妹妹的嘴。
    問：阿海有無用手插入妳妹妹尿尿的地方或是只有摸而已？
    答：只有摸而已。不知有無插入。
    依證人即被害人Ａ女於原審審理時所具結證述：當天下午劉
    清海載我及妹妹Ｂ女到柳威霖家樓上看Ａ片，Ａ片是柳威霖
    放的，劉清海有脫我的褲子，摸我尿尿那個地方，並有用手
    指插入，還有摸胸部，親我嘴巴、胸部，當時我是躺著，他
    沒有壓住我，此外，劉清海也有玩Ｂ女，就是衣褲脫光光，
    二個一起玩，他有摸Ｂ女的胸部，還用嘴親Ｂ女嘴巴，用手
    摸Ｂ女尿尿的地方，不知道有無插入，另外柳威霖有跟Ｂ女
    玩，Ｂ女的衣服有脫掉，柳威霖有摸Ｂ女胸部、下面…等語
    （見原審卷第73頁至第79頁正面、第81頁、第82頁背面、第
    85頁至第88頁正面）。依Ａ女之證述，足見被告劉清海確有
    以指頭插入Ａ女尿尿的地方之性交行為無誤。
  (二)再據Ｂ女於96年6月8日偵查中具結證述：被告劉清海、柳威
    霖均有以手指頭插入其陰部之性交犯行如下（偵卷(一)第13-1
    4頁）：
    問：當天情形？
    答：當天我在外面遇到阿海，我去廁所，他說等一下要出去
        ，他開車到我家說要出去，叫我找我姐一起出去，我說
        不要，他拉我上車，我拉著我姐上車。車子直接開去他
        朋友那裡，他朋友只有一個人在家，就直接上二樓看A
        片。
    問：你的衣物是何人脫的？
    答：阿海，但我說我不要玩。他脫我衣物後，有摸我胸部及
        下體。阿海的朋友有摸我下體及性器官。
    再據Ｂ女於原審97年2月26日交互詰問時具結證述（原審卷
    第98-115頁）：
    問：房間有幾個人在？
    答：房間有我、我姐姐及阿海他們二個在。進入後看電視。
        電視在演A片，阿海朋友放的。沒有看到唱歌節目。阿
        海跟他朋友當天有喝酒。
    問：看A片後來有發生什麼事情？
    答：脫下後他（指劉清海）有摸我的胸部、下面、下體，是
        我尿尿的地方。除了胸部及下面外，沒有其他地方被摸
        到，阿海朋友（指柳威霖）有親我嘴。只有用手摸我尿
        尿的地方。他有用手插入我尿尿的地方。當天阿海及他
        朋友有摸我下面及插入我尿尿的地方，阿海有親我嘴。
    問：有無跟妳母親說去做什麼事情？
    答：阿海叫我不要說。阿海朋友將他的手插入我尿尿的地方
        ，我覺得會痛。
    問：阿海有無用他尿尿的地方插入妳尿尿的地方？
    答：沒有，用手而已。
    問：阿海摸妳時，妳有無覺得很奇怪？
    答：有，因我下面很痛。
    問：是否用抓的？
    答：用手插。
    問：警詢時有說阿海朋友柳威霖尿尿的地方太軟，所以插不
        進去妳裡面，是否有印象？
    答：是。
    問：根本就沒有插進去？
    答：是，對。
    問：除了沒有插入外，有無用手插入妳尿尿的地方？
    答：有。
    依上開證人即告訴人Ｂ女於偵查中具結證述伊之衣褲係劉清
    海脫下及於原審審理時具結證述：當天下午我、Ａ女有跟劉
    清海去柳威霖家二樓房間，柳威霖放Ａ片，我們四人一起看
    ，劉清海趁柳威霖出去買酒外出時先摸我尿尿的地方，手有
    插入我尿尿的地方，他還親我嘴巴，當時我躺著，後來劉清
    海找Ａ女玩，我有看到Ａ女躺著，劉清海脫她褲子，沒有脫
    下衣服，他用手摸Ａ女下面尿尿的地方，柳威霖則玩我，柳
    威霖沒有穿衣服，他有親我的嘴巴，用手摸我的胸部、下體
    尿尿的地方，並用手插入我尿尿的地方，我當時是躺在床上
    等語（見原審卷第97頁至第102頁、第105頁背面至第107頁
    正面、第110頁背面）。如依Ｂ女於偵查及原審審理時之具
    結證述以觀，被告劉清海、柳威霖確均有以手指頭插入伊尿
    尿（即陰道）的地方性交之行為甚詳在卷。
  (三)證人即告訴人Ｃ女於原審審理時證稱：我認識劉清海至少10
    幾年，96年6月5日晚上6點多，我購物回來發現Ａ女、Ｂ女
    不在，晚上9點半，Ａ女、Ｂ女回來，我很生氣，問她們去
    哪裡，後來她們有說是劉清海載她們出去唱歌、吃麵，最後
    是帶去朋友柳威霖那邊看Ａ片，在那邊玩，還有喝酒，劉清
    海、柳威霖有玩她們，尿尿的地方有被侵入等語（見原審卷
    第116頁至第118頁正面、第119頁背面至第120頁正面）。
  (四)被告劉清海之供證述：
    96年6月8日第一次警詢，偵卷(一)第20-22頁：
      問：你於96年6月5日下午5時30分左右，你有無至0000-00
          00B、0000-0000C的家中，載二女出門？為何載她們
          出門？
      答：我有載她們二人出門，我邀她們她們去吃麵。
      問：你跟她們二人吃完麵後到何處？何時去？做何事？
      答：我們吃完麵後就到我朋友家看電視，時間我不記得。
    96年6月8日第二次警詢，偵卷(一)第24頁：
      問：你是否知道代號0000-0000B、0000-0000C二人的精神
          狀況？
      答：我知道她們二人的精神狀況。
    96年6月13日偵查中供稱(見偵卷(二)第42-43頁)：
      問：被害人說你摸她胸部及下體？
      答：沒有。被害人是看起來頭腦不太靈光。
      問：她們是中度智障？
      答：稍微笨笨的。
    96年12月28日原審準備程序筆錄，原審卷第33-35頁：
       問：是否知道被害人二人為心智障礙？
       答：知道。
       問：96年6月5日下午5時整有無跟被害人說要請她們吃麵級唱
           歌？（P34）。
       答：下午3點多，我經過被害人家門口，被害人中的妹妹站在
           門口，問我要去哪裡，我說要去虎尾吃麵，她就找她姐
           姐跟我一起去虎尾吃麵，我們在虎尾鎮某今夜飯店旁麵
           攤吃麵完後，妹妹就說要去唱歌，因當時我身上只有500
           元，付了吃麵的錢150元後，剩下350元不夠去卡拉ＯＫ
           店唱歌，因柳威霖家有錄音設備，可能有卡拉ＯＫ，所
           以我開車載被害人二人去柳威霖家唱歌。
       問：有無將二位被害人衣物脫掉？
       答：我沒有脫她們二個衣服，我只有抱姐姐。
       問：有無親吻姐姐的臉？
       答：有，親嘴巴而已。
       問：有無伸手去摸姐姐的胸部？
       答：我是從正面抱她，有無摸胸部我忘記，若有摸的話，應
           該是碰到而已。
     97年2月26日原審審理時具結證述（原審卷第64-70、89
       頁）：
       問：當時你跟柳威霖在做什麼？
       答：是小的那個吃完麵後，說要去唱歌，因我只有帶伍佰元
           ，吃麵一碗五十元，剩下三百五十元，要去ＫＴＶ怕錢
           不夠，我想說柳威霖有錄音室，可能可以唱歌，我才打
           電話問柳威霖是否在家，說要去他家，柳威霖就答應，
           我是想說柳威霖家可以唱歌，結果錄音室是在員林不是
           在他家那邊，我就問是否有電視可以看，柳威霖就說有
           ，所以才看電視，我就說不然買什麼回來喝，他就去買
           小瓶高梁、一瓶保力達、二罐啤酒及一瓶礦泉水。（P64
           ）。
       問：四個人有無分開或是都在一起？
       答：沒有分開。
       問：是否都在二樓房間？
       答：是。
       問：確定柳威霖都沒有離開現場？
       答：我記得沒有，應該是沒有，若有的話，應該去廁所而已，
           至於他有無去樓下，我就不知道。
       問：有無看到二個姊妹，有人是沒有穿衣服的狀況？
       答：有，那個大的。為何她沒有穿衣服，我不知道，可能要
           換衣服還是怎樣，我不瞭解。
       問：有無看到二個姊妹有人要拉柳威霖性交？
       答：我沒有注意，我轉頭時有看到柳威霖跟小的在玩，我看
           到不敢看，就轉頭看電視。
       問：在柳威霖家多久？
       答：約半個小時。
       依上開被告劉清海之供證述以觀，被告劉清海僅坦承Ａ
       女、Ｂ女頭腦笨笨的，顯見被告劉清海早知道Ａ女、Ｂ
       女二人之心智有缺陷與常人不一樣，雖然被告劉清海完
       全否認有對Ａ女、Ｂ女二人性交之行為，但應係其辯解
       之詞，不足採信。
  (五)被告柳威霖之供證述：  
    96年6月8日第一次警詢供述(偵卷(一)第26-27頁)：
      問：代號0000-0000B、0000-0000C二名女子精神狀況如何
          ，你是否清楚？
      答：他們看起來不太聰明的樣子。（P27）。
    96年6月12日偵查中供述(偵卷(二)第39-40頁)：
      問：被害人是否精神有問題?
      答：看起來頭腦不好。
      問：為何覺得?
      答：因為在樓下看電視，看她們眼神就知道。
      問：他們三人在你那裡多久?
      答：半個多小時，我喝啤酒，劉清海喝高梁酒，她們兩人
          在看電視。
      問：跟她們二人講什麼？
      答：她們頭腦笨笨的，我跟她們沒話說，劉清海跟我買錄
          音帶。
      問：她們二人說有跟你發生性關係？
      答：沒有，她們笨笨的，我那有辦法。
    96年12月28日原審準備程序筆錄（原審卷第33-35頁）：
      問：對檢察官起訴之犯罪事實及起訴法條有何意見？是否
          認罪？
      答：我沒有做這種事情，我是去買酒回來，他們就帶上樓
          去，女子將衣物脫掉，我確實沒有對她做什麼，她拉
          我要性交，我喝酒後，沒有辦法作，我就下樓，我確
          實沒有做，因當時我已經喝醉。我確實沒有跟被害人
          發生關係。她有含我的生殖器，但我沒有辦法做，所
          以我就下樓睡覺。被害人二個我都不認識，我們是頭
          次見面（P33 ）。
      問：剛有說被害人一人用嘴巴跟你口交，是哪個？
      答：我不認識被害人二人，不知道是哪個做的。
      依被告劉清海、柳威霖之供證述以觀，被告劉清海、柳威
      霖均知悉Ａ女、Ｂ女之心智有缺陷，而被告柳威霖雖否認
      有對Ａ女、Ｂ女之性交行為，但依Ａ女、Ｂ女之證述以觀
      ，被告柳威霖確有以手插入Ｂ女陰道之性交行為。
  (六)又證人Ａ女、Ｂ女均係中度智能障礙之人，為被告劉清海、
    柳威霖所明知，並有中華民國身心障礙手冊影本2紙附卷可
    稽（見臺灣雲林地方法院檢察署96年度偵字第4084號卷第43
    頁密封袋），復與被告劉清海、柳威霖無仇怨嫌隙，若非親
    身見聞或遭遇，應無可能憑空杜撰性交地點、方式、過程等
    情節，更況證人Ａ女、Ｂ女、Ｃ女之陳述彼此互符一致。又
    Ａ女因遭被告劉清海以手插入其陰道之性交行為，致其陰道
    口下緣6點位置有0.5公分之新鮮擦傷一節，並有國立臺灣大
    學醫學院附設醫院雲林分院受理疑似性侵害事件驗傷診斷書
    1紙（見雲林地檢96年度偵字第4084號卷第43頁密封袋）附
    卷可稽，而Ｂ女亦遭被告劉清海、柳威霖以手插入其陰部等
    情，亦據證人Ｂ女於偵查、原審審理時具結證述屬實，益見
    證人Ａ女、Ｂ女並未設詞故陷被告劉清海於罪。再參以被告
    劉清海於原審審理時自承：我有從正面抱Ａ女，摸Ａ女，親
    吻Ａ女嘴巴，我只是跟她玩而已等語（見原審卷第24頁正面
    、第34頁背面至第35頁正面）；被告柳威霖於原審審理時亦
    自承：不知道是Ａ女、Ｂ女哪一個，拉我要性交，有用嘴含
    我的生殖器等語（見原審卷第35頁），足認被告劉清海於當
    日對Ａ女、Ｂ女為性交行為，及被告柳威霖於當日對Ｂ女為
    性交行為之犯行已甚為明確。從而，證人Ａ女、Ｂ女、Ｃ女
    上開指證，均堪以採信。因此被告劉清海、柳威霖二人就此
    部分之所辯，顯均係卸責之詞，均不足採信。
  (七)Ａ女、Ｂ女經原審委請財團法人天主教聖馬爾定醫院鑑定其
    二人之智能狀況，有無因身心障礙、心智欠缺不知或不能抗
    拒而為性交之情形？鑑定結果認為：Ａ女認知能力為中度智
    障狀態，依其智能程度，知道性交為：「男生的下面放到女
    生的下面」，但面對別人對她做出侵害時，會不知所措，僅
    能引導下回應出口頭的拒絕；Ｂ女認知能力受限於中度智能
    障礙，僅能「背誦」家人教導的「有人脫衣服要反抗或逃跑
    」，但對其實際意涵並無理解及實行能力。Ｂ女對「性交」
    亦無法區辨「玩」、親密關係、性侵害之差異，無法理解性
    交與懷孕關係。Ｂ女之反抗能力極度受限，其智能明顯無法
    對各種突發狀況做出適當理解及反應。有該院98年2月26日
    98惠醫字第217號函1份及檢附之精神鑑定報告書2份、該院
    98年4月8日惠醫字第410號補充說明函1份函在卷可按（見原
    審卷第81至87、125頁），足見Ａ女、Ｂ女二人，對於性交
    行為之認知能力不足，且依其智力，在遇到緊急或壓迫之狀
    況時，應無足夠的應變及處理能力，已達不知或不能抗拒之
    程度，因此被告劉清海辯護人所辯：Ａ女與Ｂ女對於性交行
    為應能判斷及反應，依卷內資料，Ａ女與Ｂ女顯有意思認知
    及表達能力，對性行為更知之甚詳，其能對之加以反應，則
    Ａ女、Ｂ女並未達於不能抗拒之程度及被告柳威霖辯護人所
    辯：因Ａ女與Ｂ女對男女之生殖器官應有相當瞭解，且Ａ女
    與Ｂ女均有過性經驗，應對性行為有相當瞭解，應未達到不
    能抗拒之能力云云，核與上開聖馬爾定醫院所為之鑑定認為
    Ａ女、Ｂ女二人，對於性交行為之認知能力不足，且依其智
    力，在遇到緊急或壓迫之狀況時，應無足夠的應變及處理能
    力，已達不知或不能抗拒之程度之鑑定意見不符，而本院參
    酌上開Ａ女、Ｂ女之證述及鑑定報告結果亦認Ａ女、Ｂ女對
    於性交之觀念亦有不知抗拒之情形，是被告劉清海、柳威霖
    辯護人就此部分之辯解，亦不足採信。
  (八)證人即同案被告劉清海於原審審理時雖證稱：我與Ａ女、Ｂ
    女、柳威霖四人當時都待在柳威霖家二樓，坐在床上看電視
    ，我跟柳威霖有喝酒，我有看到柳威霖與Ｂ女在玩，Ｂ女還
    在笑，Ｂ女一直拉柳威霖的下體，我就喝我的酒，我不願意
    看，我不清楚狀況，有無問他們二個就知道，另外我有看到
    Ａ女沒穿衣服，後來我有叫她趕快穿上，我們在柳威霖家待
    約半個小時，接近下午5點，我就載Ａ女、Ｂ女回家等語（
    見原審卷第63頁背面至第70頁正面），稽其證言，被告劉清
    海既有當場目擊Ｂ女拉住被告柳威霖下體，以及Ｂ女與被告
    柳威霖在「玩」，然對於「玩」之方式、內容竟毫無所悉，
    顯與常情不符，益見被告劉清海就被告柳威霖是否有對Ｂ女
    為性交行為一節，特意有所隱瞞，故證人即同案被告劉清海
    所為上開證言，自難資為有利於被告柳威霖之論據。
  (九)證人即同案被告柳威霖於原審審理時雖證稱：96年6月5日下
    午5點多，劉清海帶Ａ女、Ｂ女到我家，原本說要喝酒及唱
    歌，我說我家沒有設備可以唱歌，所以就放電視唱歌節目給
    他們看，他們叫我去買酒請客，我們是在樓下看電視，我帶
    酒回來就在樓下喝，喝一陣子後我酒醉，就倒在樓下客廳涼
    椅睡著，我不知道他們有沒有去2樓，我睡將近半個小時，
    她們要走時才叫醒我，那時約下午6點初等語（見原審卷第
    70頁至第71頁背面），此不惟與證人Ａ女、Ｂ女均證稱被告
    柳威霖於當日有待在其居所2樓房間內一節不符，亦與被告
    劉清海於原審審理時自承：我與柳威霖、Ａ女、Ｂ女都沒有
    分開，都在2樓房間等語未符，是證人即同案被告柳威霖之
    證述顯然不實，不得作為有利於被告劉清海之證據。
二、最高法院99年11月18日99年台上字第7196號發回意旨說明：
  (一)最高法院發回意旨略以：原判決事實欄僅認定被告劉清海、
    柳威霖等分別對Ａ女、Ｂ女為性交後，劉清海又對於Ｂ女為
    性交；並未認定對Ｂ女為性交部分，係劉清海與柳威霖另行
    起意為之，於理由欄亦未詳為說明上訴人等此部分犯行係另
    行起意為之理由，已有判決理由不備之違法云云。
    【此部分經查】：按本件係被告劉清海見Ａ女、Ｂ女患有智
    能障礙，而有不知抗拒之情形，認有機可乘，由劉清海先解
    開Ａ女衣褲後，親吻Ａ女嘴巴、撫摸Ａ女胸部、以手指插入
    Ａ女陰道後；劉清海見Ｂ女又起慾念，遂另行起意，亦由劉
    清海解開Ｂ女之衣褲並與柳威霖基於對Ｂ女乘機性交之共同
    犯意聯絡，先由柳威霖在旁親吻Ｂ女嘴巴、撫摸Ｂ女胸部、
    以手指插入Ｂ女陰道後，劉清海亦另行起意而親吻Ｂ女嘴巴
    、撫摸Ｂ女胸部及以手指插入Ｂ女陰道等之乘Ａ女、Ｂ女不
    知抗拒而為性交之行為，是本件係由被告劉清海對Ａ女性交
    後再另行起意對Ｂ女為性交之行為，至於被告柳威霖則僅對
    Ｂ女之性交行為與被告劉清海有共同犯意之聯絡及行為之分
    擔，因此被告柳威霖對Ａ女並無有何性交行為。
  (二)最高法院發回意旨又以：況依原判決之認定，被告等係共同
    基於對Ａ女、Ｂ女乘機性交之犯意而為上開犯行，雖其等各
    別對Ａ女、Ｂ女為性交後，劉清海又對Ｂ女為性交，然因均
    在被告等犯意之聯絡範圍內，自應就全部犯行負正犯之罪責
    。倘屬無訛，被告等既係基於互相利用對方行為而對Ａ女、
    Ｂ女為性交，則劉清海對Ｂ女為性交，是否係在被告等原有
    之共同犯意聯絡之內，抑或係其等另行起意為之？原判決未
    予釐清，致事實不明，本院無從就原判決適用法律當否為判
    斷。且原判決既認，劉清海解開Ｂ女衣褲，而由柳威霖對之
    為性交，此部分劉清海亦與柳威霖應共負正犯之責；則劉清
    海解開Ｂ女之衣褲似係著手對Ｂ女為性交，其繼柳威霖之後
    ，對Ｂ女為性交，究係劉清海原有犯意之接續實行，抑或與
    柳威霖另行起意為之？又被告等全部犯行，在法律評價上，
    究係屬一行為抑或可分之二行為？起訴書所指係一行為而觸
    犯同種罪名之想像競合，是否可取？均待研求云云。
    【此部分經查】：
    (1)本件被告劉清海、柳威霖自警詢、偵查、原審及本院審理
      中雖均否認有對Ａ女、Ｂ女性交之行為，但被告劉清海、
      柳威霖確有分別利用Ａ女、Ｂ女之心智缺陷，不知抗拒而
      以手指頭插入Ａ女（劉清海）、Ｂ女（劉清海、柳威霖）
      陰部之事實，已據Ａ女、Ｂ女、Ｃ女指證甚詳在卷，因此
      本件被告劉清海、柳威霖既然否認，已無法從被告劉清海
      、柳威霖之供述證據查明，是本院僅能再就Ａ女、Ｂ女之
      供述證據及綜合全部調查證據結果查悉事實。
    (2)本件已據證人Ａ女於原審97年2月26日交互詰問時具結證
      述：劉清海確有脫伊的褲子，摸伊尿尿那個地方，並有用
      手指插入，還有摸胸部，親我嘴巴、胸部，當時Ａ女是躺
      著（原審卷第73-89頁，有具結）及據Ｂ女於96年6月8日
      偵查中具結證述：「問：你的衣物是何人脫的？答：阿
      海，但我說我不要玩。他脫我衣物後，有摸我胸部及下體
      。阿海的朋友（即柳威霖）有摸我下體及性器官」（偵卷
      (一)第13-14頁）。及再據Ｂ女於原審97年2月26日交互詰問
      時具結證述：「問：看A片後來有發生什麼事情？答：脫
      下後他（指劉清海）有摸我的胸部、下面、下體，是我尿
      尿的地方。除了胸部及下面外，沒有其他地方被摸到，阿
      海朋友（指柳威霖）有親我嘴，用手摸我尿尿的地方，他
      有用手插入我尿尿的地方。當天阿海及他朋友有摸我下面
      及插入我尿尿的地方，阿海有親我嘴」等語（原審卷第97
      -115頁）甚詳在卷。而按被告劉清海當初係僅要玩Ａ女，
      先將Ａ女之衣褲脫下，先摸Ａ女之胸部後，再親吻Ａ女嘴
      吧，並以手指頭插入Ａ女陰部，之後見Ｂ女又起慾念，遂
      另行起意，對Ｂ女亦以手指頭插入Ｂ女陰部之性交犯行，
      而被告柳威霖見Ｂ女遭被告劉清海脫下衣褲後亦起淫念，
      先摸Ｂ女之胸部後，再親吻Ｂ女嘴吧，並以手指頭插入Ｂ
      女陰部，是本件被告劉清海既然先後對Ａ女、Ｂ女以手指
      頭插入Ａ女、Ｂ女陰部之性交犯行，顯非一行為觸犯數罪
      名，亦非接續之行為，是本件依Ａ女、Ｂ女之證述及調查
      證據結果應係被告劉清海對Ａ女以手指頭插入其陰部後，
      又另行起意，而再以手指頭插入Ｂ女之陰部為性交行為，
      是被告劉清海對Ａ女、Ｂ女之性交行為係二行為；而被告
      柳威霖對於Ｂ女與被告劉清海間有犯意之聯絡，行為之分
      擔，對Ｂ女部分為共同正犯，至於被告柳威霖對Ａ女部分
      則無性交之行為，併此敘明。
  (三)最高法院發回意旨又以：刑法第二百二十五條第一項乘機性
    交罪，除以行為人之性交行為係「利用被害人精神障礙、身
    體障礙、心智缺陷或其他相類似之情形」為構成要件外，尚
    須被害人「不能或不知抗拒」始足當之。但依卷內資料(甲)Ｃ
    女（為Ａ女、Ｂ女之母）於第一審證稱：「Ａ女、Ｂ女均就
    讀高職，念特殊班，Ａ女目前在醫院當清潔工，Ｂ女則在某
    中心照顧行動不便的小孩，有時會去工廠工作，Ｂ女之前交
    過男朋友，現在還在交往，他們有發生關係」等語（第一審
    卷第一一五頁、第一一八頁至第一一九頁）；(乙)Ａ女證稱：
    「念到高職三年級畢業，之前沒交過男朋友，我們在柳威霖
    家有看Ａ片，劉清海摸我時，我有跟他說不要，我說要回去
    ，劉清海說好，但繼續摸我，他沒有壓住我，我有用手撥掉
    他的手，他用手指插入我尿尿的地方……我當時認為劉清海
    對我做的事情是不對」等語（第一審卷第七十四頁至第八十
    頁、第八十八頁背面）；(丙)Ｂ女於偵查中及第一審審理時證
    稱：「（你的衣物是何人脫的？）阿海（指劉清海），但我
    說我不要玩」、「（阿海的朋友有無摸你下體即性器官？）
    有，我說不要摸」、「我有念國中、高職，學美容、美髮，
    我之前有交過男朋友，他有用他尿尿的地方插入我的身體…
    …這件事情我母親也知道，她平常有叫我及Ａ女不可以跟男
    生亂來」等語（第四０七一號偵查卷第十三頁，第一審卷第
    一０二頁背面、第一０六頁至第一０七頁、第一０九頁至第
    一一０頁、第一一三頁至第一一四頁）。上開證述，倘屬非
    虛，被告劉清海、柳威霖等辯稱Ａ女、Ｂ女當時並未達於不
    知或不能抗拒之程度等語，是否全然不足以採納？原判決未
    詳為指駁，自有理由不備之違法云云。
    【此部分經查】：
    (1)被害人Ａ女、Ｂ女之母Ｃ女雖曾於第一審證稱：「Ａ女、
      Ｂ女均就讀高職，念特殊班，Ａ女目前在醫院當清潔工，
      Ｂ女則在某中心照顧行動不便的小孩，有時會去工廠工作
      ，Ｂ女之前交過男朋友，現在還在交往，他們有發生關係
      」等語，但查：Ａ女、Ｂ女固然就讀高職，但係念特殊班
      ，而特殊班係專門對於有心智缺陷之人所為之特殊輔導，
      不能認為Ａ女、Ｂ女係就讀高職即認為其等之心智與常人
      相同。又Ａ女、Ｂ女確係中度智障之人，惟縱然心智有缺
      陷對於簡單之清潔工作或照顧行動不便的小孩，或到公司
      能接受心智缺陷之工廠工作，亦屬政府極力推行之社會工
      作，因此亦不能以Ａ女、Ｂ女能做簡單之工作，即認為其
      等對於男女之性交具備能或知抗拒之程度。又Ｃ女雖曾於
      第一審稱：Ｂ女之前交過男朋友，現在還在交往，他們有
      發生關係等語，但依Ｃ女於96年6月7日警詢筆錄（偵卷(一)
      第2-4頁）亦曾稱：第二個女兒有一個男朋友，也領有智
      障手冊等情觀之，而依常情與經驗法則以觀，有心智缺陷
      之女子與有心智缺陷之男子互相來往亦屬平常之事，而一
      般正常人除非有利用其心智缺陷乘機性交之慾念，否則根
      本不可能會與有心智缺陷之人談戀愛之事，因此本件縱然
      Ａ女或Ｂ女曾交有心智缺陷之男朋友，但核與被告劉清海
      、柳威霖之正常人係利用Ａ女、Ｂ女之心智缺陷乘機性交
      犯行者有所不同，亦不能以曾交過有心智缺陷之男朋友即
      認Ａ女、Ｂ女對於性交之觀念能或知抗拒之程度。
    (2)又Ａ女雖曾於第一審證稱：「念到高職三年級畢業，之前
      沒交過男朋友，我們在柳威霖家有看Ａ片，劉清海摸我時
      ，我有跟他說不要，我說要回去，劉清海說好，但繼續摸
      我，他沒有壓住我，我有用手撥掉他的手，他用手指插入
      我尿尿的地方……我當時認為劉清海對我做的事情是不對
      」等語，及Ｂ女雖於偵查中及第一審審理時證稱：「（你
      的衣物是何人脫的？）阿海（指劉清海），但我說我不要
      玩」、「（阿海的朋友有無摸你下體即性器官？）有，我
      說不要摸」、「我有念國中、高職，學美容、美髮，我之
      前有交過男朋友，他有用他尿尿的地方插入我的身體……
      這件事情我母親也知道，她平常有叫我及Ａ女不可以跟男
      生亂來」等語；但查Ａ女、Ｂ女確係屬中度心智缺陷之人
      ，並有殘障手冊附卷足稽，對於有心智缺陷並接受特殊輔
      導至高職畢業程度之人，對於要性侵其身體之人當然會說
      不要或說要回去或說我不要玩或說不要摸或會用手撥掉他
      人的手或會感覺到他人對其性侵是不對的，而Ａ女、Ｂ女
      係中度殘障之人，並非重度殘障之人，因此不能以Ａ女、
      Ｂ女能夠說出上開言語即遽認Ａ女、Ｂ女對於性交觀念與
      常人相同，又心智有缺陷之女子亦有性慾，本件係由被告
      劉清海對Ａ女、Ｂ女之挑逗，及由被告柳威霖對Ｂ女之撫
      摸挑逗致會引起Ａ女、Ｂ女之性慾，等到Ａ女、Ｂ女有性
      慾後又會加深Ａ女、Ｂ女不知抗拒之程度，當然會隨被告
      劉清海、柳威霖之撫摸挑逗而更不知抗拒；又依Ａ女於97
      年2月26日第一審交互詰問時亦具結證述（第一審卷第73-
      89頁）：「問：剛才律師有問妳「用手指頭插入妳尿尿的
      地方，是否會懷孕」，妳回答「會懷孕」，既然這樣會懷
      孕，為何當時不離開？當時阿海用手指頭插入妳尿尿的地
      方，妳說會痛，也會懷孕，有這些後果，為何當時不離開
      ？Ａ女答：當時我有要走。但是他沒有將載我回去。問：
      當時阿海摸妳時，妳覺得有無要緊？Ａ女答：不知道」等
      情觀之，足認Ａ女對於性交觀念確與一般正常人不同，中
      度心智缺陷之人亦能簡單之抗拒，但究竟與一般正常人對
      於性交之觀念具備能或知抗拒者有所不同，是本院仍認Ａ
      女、Ｂ女雖能說出：我有跟他說不要，我有用手撥掉他的
      手……我當時認為劉清海對我做的事情是不對等語，仍不
      能認為本件具有中度心智缺陷之Ａ女、Ｂ女有同意被告劉
      清海、柳威霖之性侵行為。又Ｂ女雖於偵查中及第一審審
      理時證稱：「我有念國中、高職，學美容、美髮，我之前
      有交過男朋友，他有用他尿尿的地方插入我的身體……這
      件事情我母親也知道，她平常有叫我及Ａ女不可以跟男生
      亂來」等語；但心智缺陷之人念高職，學美容、美髮，之
      前有交過男朋友等情已於上述(1)詳敘，不再贅述，至於Ｂ
      女所證述被告柳威霖有用他尿尿的地方插入伊的身體云云
      ；但依Ｂ女於96年6月8日偵查中（偵卷(一)第13-14頁）具
      結證述：「問：警詢時有說阿海朋友柳威霖尿尿的地方太
      軟，所以插不進去妳裡面，是否有印象？Ｂ女答：是」、
      「問：根本就沒有插進去？Ｂ女答：是，對」、「問：除
      了沒有插入外，有無用手插入妳尿尿的地方？Ｂ女答：有
      」、「問：妳有無阻擋他？Ｂ女答：有，我有叫他不要弄
      我」等語，足見被告柳威霖僅以手指插入Ｂ女陰部，因被
      告柳威霖陰莖已無法勃起，致未插進去Ｂ女之陰部，本院
      認為雖然Ｂ女有叫被告柳威霖不要弄他，但揆之上開說明
      ，仍不能認為Ｂ女能或知抗拒之能力。
    (3)再參酌財團法人天主教聖馬爾定醫院鑑定結果認為：「Ａ
      女、Ｂ女，對於性交行為之認知能力不足，且依其智力，
      在遇到緊急或壓迫之狀況時，應無足夠的應變及處理能力
      ，已達不知或不能抗拒之程度等之鑑定竟見以觀，本院亦
      認同該鑑定意見認為被告劉清海、柳威霖係分別對於Ａ女
      、Ｂ女之心智缺陷，不知抗拒而為性交（即被告劉清海以
      手指頭插入Ａ女、Ｂ女陰部；被告柳威霖以手指頭插入Ｂ
      女陰部）。
三、綜上所述，被告劉清海、柳威霖二人之所辯，均為卸責之詞
    ，均不足採，被告劉清海於上揭時、地，以手指插入陰道之
    方式，分別對Ａ女、Ｂ女為性交行為，及被告柳威霖於上揭
    時、地，以手指插入Ｂ女陰道之性交行為，均堪認定。
四、論罪科刑之理由
  (一)核被告劉清海對Ａ女、Ｂ女之所為，係分別犯刑法第225條
    第1項對於女子利用其心智缺陷，不知抗拒而為性交罪。被
    告劉清海所犯上開2次乘機性交罪，犯意各別，行為互殊，
    應以分論併罰。公訴人認被告劉清海對於Ａ女、Ｂ女之性侵
    行為，係一行為觸犯數罪名，為想像競合犯，應依刑法第55
    條從一重處斷云云，尚有未洽。
  (二)核被告柳威霖對Ｂ女之所為，係犯刑法第225條第1項對於女
    子利用其心智缺陷，不知抗拒而為性交罪。又被告柳威霖有
    如事實一所載之前科紀錄，於92年8月18日執行完畢，有臺
    灣高等法院被告前案紀錄表1份在卷可稽，其受徒刑之執行
    完畢後，5年以內故意再犯本件有期徒刑以上之罪，應依刑
    法第47條第1項規定論以累犯，並依法加重其刑。
  (三)被告劉清海、柳威霖二人對於Ｂ女之性交罪間有犯意聯絡及
    行為分擔均為共同正犯。
五、原審法院未詳細調查及細心推求，並詳為勾稽全案證據調查
    所得加以審究，亦未就不違背經驗法則與論理法則之法理加
    以推理，即為被告劉清海、柳威霖均為無罪判決諭知，容有
    未洽，公訴人上訴意旨亦執此指摘原判決諭知被告等無罪不
    當，為有理由，自應由本院將原判決撤銷改判。爰審酌被告
    劉清海、柳威霖二人之前科素行，且為逞一己私慾，竟利用
    Ａ女、Ｂ女心智缺失，不知抗拒而恣意以手指頭插入Ａ女、
    Ｂ女陰部之性交行為，已對Ａ女、Ｂ女造成無可彌補之損害
    ，被告劉清海與Ａ女、Ｂ女係舊識，趁Ａ女、Ｂ女母親Ｃ女
    不在家之際，引出Ａ女、Ｂ女並與被告柳威霖共同犯下本件
    犯行，被告二人犯後均否認犯行態度不佳等一切情狀，分別
    量處主文第二項、第三項所示之刑，並對被告劉清海定其其
    應執行刑。
六、據上論斷，應依刑事訴訟法第369條第1項前段、第364條、
    第299條第1項前段，刑法第28條、第225條第1項、第47條第
    1項、第51條第5款，判決如主文。
本案經檢察官李傳來到庭執行職務。
中    華    民    國   100    年    2     月    15    日
                  刑事第七庭    審判長法  官    李文福
                                      法  官    陳顯榮
                                      法  官    顏基典
以上正本證明與原本無異。
如不服本判決應於收受送達後10日內向本院提出上訴書狀，其未
敘述上訴理由者，並得於提起上訴後10日內向本院補提理由書（
均須按他造當事人之人數附繕本）「切勿逕送上級法院」。
                                      書記官    林宛妮
中    華    民    國   100    年    2     月    15    日
【附錄】本判決論罪科刑法條：
中華民國刑法第225條第1項：
對於男女利用其精神、身體障礙、心智缺陷或其他相類之情形，
不能或不知抗拒而為性交者，處3 年以上10年以下有期徒刑。